【裁判字號】    97,易,71
【裁判日期】    970508
【裁判案由】    背信等
【裁判全文】
臺灣高雄地方法院刑事判決                97年度易字第71號
公  訴  人  臺灣高雄地方法院檢察署檢察官
被      告  乙○○
上列被告因背信等案件，經檢察官提起公訴（96年度偵緝字第288號）
，本院判決如下：
    主  文
乙○○連續犯背信罪，處有期徒刑壹年肆月，減為有期徒刑捌月
。
    事  實
一、乙○○於民國77年間，與甲○○（以鄭金勝名義購買）、鄭
    富吉、鄭金標共4 人共同出資購買高雄縣仁武鄉○○段第
    729 、731 、732 、743 、744 號共5 筆土地，其出資比例
    分別為：乙○○為20％，甲○○、鄭富吉各為25％，鄭金標
    為30% ，4 人因農地登記之土地所有人必須具自耕農身分，
    及受舊土地法規定私有農地不得移轉為共有及農業發展條例
    規定農地不得任意分割之限制，無法登記為共有，亦無法分
    割登記，遂分別將上開732 號土地（下稱系爭農地）信託登
    記於乙○○（以謝鄭秋霞名義）名下、729 號土地信託登記
    於鄭富吉（以童真玉名義）名下，731 、744 號土地信託登
    記於鄭金標（以鄭陳素真名義）名下，743 號土地信託登記
    於甲○○名下，4 人並於79年9 月27日簽訂共同購買土地同
    意書，約定上開土地非經全體共有人之同意，不得擅自處分
    或設定負擔。乙○○明知其就系爭農地於本人應有部分以外
    之其餘產權，係為甲○○、鄭富吉、鄭金標處理信託登記事
    務之人，竟意圖為自己不法利益之概括犯意，連續於80年6
    月21日、81年10月27日、82年4 月15日、83年4 月25日、84
    年3 月2 日、84年9 月8 日，未經其餘3 位共有人同意，將
    上開土地所有權全部，向高雄縣鳥松鄉農會設定各新台幣（
    下同）720 萬元、300 萬元、420 萬元、480 萬元、480 萬
    元、360 萬元，共計2760萬元之最高限額抵押權，貸得款項
    後供己花用，而為違背其任務之行為，致生損害於甲○○、
    鄭富吉、鄭金標之財產。
二、案經甲○○訴由台灣高雄地方法院檢察署檢察官偵查起訴。
    理  由
一、按被告以外之人於審判外之言詞或書面陳述，除法律有規定
    者外，不得作為證據，刑事訴訟法第159 條第1 項定有明文
    ，此即學理上所稱之「傳聞證據排除法則」，而依上開法律
    規定，傳聞證據原則上固無證據能力，但如法律別有規定者
    ，即例外認有證據能力。又按被告以外之人於審判外之陳述
    ，雖不符同法第159 條之1 至之4 之規定，而經當事人於審
    判程式同意作為證據，法院審酌該言詞陳述或書面陳述作成
    時之情況，認為適當者，亦得為證據，同法第159 條之5第1
    項亦有明文。查本判決下列所引用之證據，均經被告、檢察
    官於本院審理中同意作為證據（見本院卷第18頁），本院審
    酌該等傳聞證據作成時之狀況，並無不宜作為證據之情形，
    依前開說明，均得作為證據。
二、訊據被告乙○○於審理中固坦認確有上開事實，惟矢口否認
    有何背信之犯行，辯稱：系爭土地小於其出資的20％，其處
    分自己名下的土地，其他人沒有因此受到損害云云。經查：
（一）高雄縣仁武鄉○○段第729 、731 、732 、743 、744 號
      共5 筆土地，於77年間為乙○○、甲○○（以鄭金勝名義
      購買）、鄭富吉、鄭金標4 人共同出資購買，乙○○出資
      20 ％ ，甲○○、鄭富吉各出資25％，鄭金標出資30% ，
      上5 筆土地分別以童真玉、鄭陳素真、謝鄭秋霞、甲○○
      名義信託登記於鄭富吉、鄭金標、乙○○、甲○○名下，
      而5 塊土地大小不一，價值不均，因登記名義人之土地價
      值與其出資比例並非相當，上4 人為防止有人擅自處分其
      登記於自己名下之土地，故簽訂同意書，約定被告對於上
      開土地非經全體共有人之同意，不得擅自處分或設定負擔
      一情，業經證人甲○○於審理中證述甚詳，並有系爭土地
      之土地登記謄本5 份，共同購買土地同意書各1 份附卷可
      稽（見88年度偵字第27299 號卷第4 頁背面至第9 頁、本
      院卷第37-43 頁），而乙○○於80年6 月21日、81年10月
      27 日 、82年4 月15日、83年4 月25日、84年3 月2 日、
      84 年9月8 日，未經其餘3 位共有人同意，即向高雄縣鳥
      松鄉農會設定共計2760萬元之最高限額抵押權，並把貸得
      款項自行花用，系爭土地並於94年8 月4 日經法院查封拍
      賣等情，除有上開系爭土地登記謄本可查，並有高雄縣仁
      武地政事務所異動索引1 份附卷可佐（見本院卷第26-32
      頁），並為被告所不爭執，上開事實，堪以認定。
（二）系爭土地雖由被告以謝鄭秋霞之名義登記所有人，然其係
      甲○○、鄭金標、鄭富吉依信託關係將其應有部分登記為
      被告所有，本質上為甲○○、鄭金標、鄭富吉委託被告處
      理事務之信託行為，信託行為之受託人在法律上雖為受託
      財產之所有權人，其就受託財產所為一切處分完全有效，
      但此係為維護交易之安全及保護善意之第三人，就信託行
      為之外部關係而言；若就信託行為之內部關係言，受託人
      與信託人間仍應受信託契約之拘束，受託人當然不得違背
      信託契約，更不得意圖為自己或第三人不法之利益或損害
      信託人之利益而為違背其任務之行為，否則除應負損害賠
      償之民事責任外，並須負背信等刑事責任（最高法院74
      年度台上字第6410號判決參照）。被告雖辯稱：登記在其
      名下的土地，面積小於其出資的20％，故其抵押土地，其
      他人沒有因此受損云云，然參諸上開之土地登記謄本及共
      同購買土地同意書，被告出資比例最少，登記於其名下之
      系爭土地並非面積最小，其辯稱將系爭土地設定抵押，並
      無人因此受損，已屬無稽；又證人甲○○於審理中證稱：
      上開5 塊土地之登記名義人之土地價值與其登記比例並不
      相當，當初就是因為無法平均分配，為防止有人擅自處分
      ，才會寫共同買賣契約書，約定沒其他人同意，不得擅自
      處分或設定負擔，像登記在被告名下那塊，因土地靠近大
      馬路，會比較有價值等語（見本院卷第59頁），然土地之
      價值，本受其位置、形狀、沃瘠、地勢等諸多條件影響，
      要非以其面積為唯一依據，故被告名下之土地面積縱小於
      其出資20％之比例，亦難謂甲○○等人並未因之受有財產
      上之損害；又上開5 筆土地，每筆土地上各存在甲○○、
      鄭金標、鄭富吉、被告之應有部分，已如前述，被告既為
      甲○○、鄭金標、鄭富吉處理事務，竟擅將系爭土地設定
      高達2760萬元之最高限額抵押權，得款據為己用，造成系
      爭土地為法院查封拍賣，自屬違背其任務之行為，致生損
      害於甲○○、鄭金標、鄭富吉之利益無疑，被告所辯，係
      屬卸責之詞，委無可採。綜上所述，本件事證明確，被告
      上開背信犯行，堪以認定。
三、被告行為後，前於94年2 月2 日修正公布之刑法，已自95年
    7 月1 日起施行，另刑法施行法亦於95年6 月14日增訂該法
    第1 條之1 規定，並自95年7 月1 日施行。其中修正後刑法
    第2 條之規定，乃係關於新舊法比較適用之準據法，其本身
    無關行為可罰性要件之變更，故於95年7 月1 日刑法修正施
    行後，如有涉及比較新舊法之問題，即應逕依修正後刑法第
    2 條第1 項規定，為「從舊從輕」之比較（最高法院95年度
    第8 次刑事庭會議決議意旨參照）。經查：
（一）刑法於95年7 月1日修正施行後，業已刪除第55條後段牽
      連犯及第56條連續犯之規定，比較新、舊法結果，修正前
      第55條後段牽連犯之規定，係將被告有牽連關係之數行為
      從一重處斷，第56條連續犯之規定，則係將被告連續之數
      行為以一罪論，但得加重其刑至2 分之1 ，較之刑法刪除
      上開條文後，被告各行為應併合處罰之規定而言，顯以修
      正前刑法較有利於被告。
（二）刑法第342 條第1 項背信罪雖未修正，然於上開刑法及其
      施行法修正施行前，依罰金罰鍰提高標準條例第1 條前段
      規定，刑法第342 條第1 項所定罰金刑部分之法定刑度「
      銀元1000元以下」係提高為銀元10,000元即新臺幣30,000
      元以下，最低刑度則依修正前刑法第33條第5 款規定，應
      為銀元1 元即新臺幣3 元以上。嗣因刑法施行法第1 之1
      條第2 項已增訂：「中華民國94年1 月7 日刑法修正施行
      後，刑法分則所定罰金之貨幣單位為新臺幣；94年1 月7
      日刑法修正時，刑法分則編未修正之條文定有罰金者，自
      94年1 月7 日刑法修正施行後，就其所定數額提高為30倍
      ，但72年6 月26日至94年1 月7 日新增或修正之條文，就
      其所定數額提高為3 倍。」，而此規定係在替代罰金罰鍰
      提高標準條例部分條文，與適用罰金罰鍰提高標準條例之
      結果相同，對於被告而言並不發生有利或不利之問題，僅
      係將貨幣單位由銀元改為新臺幣，並非法律變更刑度之條
      文，當無須就新舊法比較，應逕適用之（臺灣高等法院暨
      所屬法院95年法律座談會刑事類提案第17號研討結果參照
      ）。又修正後刑法第33條第5 款亦已將罰金刑調整為新臺
      幣1000元以上，以100 元計算，故依前述標準換算，修正
      後刑法第342 條第1 項之罰金刑法定刑度已變更為「新臺
      幣30,000元以下、1,000 元以上」，是比較修正前後刑度
      結果，以修正前之規定對被告較為有利。
四、核被告所為，係犯刑法第342 條第1 項之背信罪，被告先後
    多次持系爭土地，向高雄縣鳥松鄉農會設定最高限額抵押權
    ，其時間緊接，犯罪手法相同，觸犯構成要件相同之罪名，
    顯係基於概括犯意反覆為之，應依連續犯之規定，依修正前
    刑法第56條之規定論以一罪論，並加重其刑。爰審酌被告擅
    自以甲○○等人信託之財產設定高額之最高限額抵押權，數
    額達2760萬，金額非微，得款後據為己用，事後逃逸無蹤，
    自80餘年迄今均未與告訴人聯絡，至今亦未與告訴人成立和
    解，犯罪後態度欠佳，原應重懲，惟念其尚能坦承一切犯行
    ，年事已高，及為此犯行前未曾受刑之宣告，有臺灣高等法
    院被告前案紀錄表 (含出入監記錄）在卷可考等一切情狀，
    量處如主文所示之刑。又被告所犯上開罪名，係於96年4 月
    24 日 以前所為，被告雖於90年4 月10日經臺灣高雄地方法
    院檢察署通緝，惟其於96年1 月10日緝獲，有臺灣高雄地方
    法院檢察署通緝稿及歸案證明書各1 份在卷可稽，其在中華
    民國96年罪犯減刑條例施行前即緝獲，並非該條例第5 條所
    規定不得減刑之情形（臺灣高等法院暨所屬法院96年法律座
    談會第38號提案意旨參照），又核符合於中華民國96年罪犯
    減刑條例第2 條第1 項第3 款之規定，應減其宣告刑2 分之
    1 。
六、不另為不受理諭知部分：
（一）另公訴意旨以：被告乙○○持系爭土地所有權狀向甲○○
      借款而用以質押而放置該處，其明知上開土地所有權狀並
      未遺失，竟基於使公務員登載不實事項於職務上所掌公文
      書之犯意，由乙○○出面而以謝鄭秋霞名義於80 年5月1
      日填具土地登記申請書及書狀滅失切結書，向高雄縣仁武
      鄉地政事務所，佯稱前開土地所有權狀業於80年5月1 日
      遺失，並提出補發土地所有權狀之申請，使該地政事務所
      不知情之承辦公務員於80年6 月4 日將不實之遺失紀錄登
      記於職務上所掌之公文書，且另行製作補發上開土地、建
      物所有權狀予謝鄭秋霞，足以生損害於地政機關對於土地
      、建物登記所有權狀核發之正確性及甲○○之權益，因認
      被告涉犯刑法第214 條使公務員登載不實罪嫌。
（二）按案件時效已完成者，應為不起訴之處分，刑事訴訟法第
      252 條第2 款定有明文；又按起訴之程序違背規定者，應
      諭知不受理之判決，同法第303 條第1 款亦有規定。被告
      行為後，刑法於95年7 月1 日修正施行，關於追訴權時效
      之刑法第80條第1 項於修正後所定時效期間較長，表示行
      為人被追訴之期限較久，自屬對行為人不利，比較結果自
      以修正前刑法第80條較有利於行為人，本件關於追效權時
      效，自應適用修正前刑法第80條之規定。則關於追訴權時
      效之停止進行，及其期間、計算，亦應一體適用修正前刑
      法第83條之規定，合先敘明。
（三）查公訴人認被告於上開時、地提出補發土地所有權狀之申
      請之行為，係犯刑法第214 條使公務員登載不實罪嫌，該
      罪最高法定刑為有期徒刑3 年，其追訴權時效期間，依修
      正前刑法第80條第1 項第2 款規定為10年。本案被告前述
      犯行成立日為80年6 月4 日，經臺灣高雄地方法院檢察署
      檢察官於88年11月8 日開始偵查，嗣因被告逃匿，經於臺
      灣高雄地方法院檢察署檢察官於90年4 月10日發布通緝，
      是其追訴權之時效應自80年6 月4 日起算10年，加計刑法
      第83條第1 項、第3 項規定，被告因逃匿，經通緝致偵查
      不能進行之2 年6 月（10年之4 分之1） 時效停止期間，
      再加計偵查期間1 年5 月又2 日，是追訴權時效完成日應
      為94年5 月6 日，則被告所犯之公務登載不實罪嫌，於訴
      訟繫屬前，其時效業已完成，公訴人本應為不起訴處分，
      惟仍向本院提起公訴，起訴程序顯有違誤，揆諸前揭說明
      ，本應就此部分諭知不受理之判決，惟公訴意旨認依修正
      前之刑法第55條，此部分犯行與前開有罪部分有牽連犯之
      裁判上一罪之關係，爰不另為不受理之諭知，附此敘明。
據上論斷，應依刑事訴訟法第299 條第1 項前段、刑法第2 條第
1 項前段，修正前刑法第56條，刑法第342 條第1 項，廢止前罰
金罰鍰提高標準條例第1 條，中華民國96年罪犯減刑條例第2 條
第1 項第3 款、第7 條，判決如主文。
本案經檢察官郭騰月到庭執行職務。
中    華    民    國    97    年    5     月    8    日
                  刑事第一庭審判長法  官  陳明富
                                  法  官  王淑惠
                                  法  官  張琬如
以上正本證明與原本無異。
如不服本判決應於收受本判決後10日內向本院提出上訴書狀，並
應敘述具體理由，如未敘述上訴理由者，應於上訴期間屆滿後20
日內補提理由書狀於本院（均須按他造當事人之人數附繕本）「
切勿逕送上級法院」。
中    華    民    國    97    年    5     月    8     日
                                  書記官  劉甄庭
中華民國刑法第342條第1項
（背信罪）
為他人處理事務，意圖為自己或第三人不法之利益，或損害本人
之利益，而為違背其任務之行為，致生損害於本人之財產或其他
利益者，處 5 年以下有期徒刑、拘役或科或併科 1 千元以下罰
金。


司法院資訊處製作；財團法人民間司法改革基金會備份。
